【裁判字號】    97,上訴,44
【裁判日期】    970826
【裁判案由】    重傷害
【裁判全文】
臺灣高等法院花蓮分院刑事判決          97年度上訴字第44號
上  訴  人  臺灣臺東地方法院檢察署檢察官
上  訴  人
即  被  告  戊○○
選任辯護人  林長振律師
上列上訴人因重傷害案件，不服臺灣臺東地方法院95年度訴字第
219號中華民國97年1月8日第一審判決（起訴案號：臺灣臺東地
方法院檢察署95年度偵字第1568號），提起上訴，本院判決如下
：
    主  文
上訴駁回。
    事  實
一、戊○○與甲○○同為臺東縣大武鄉大鳥村村民，甲○○與戊○○父親丁○○一直為了水源的問題爭執不休。甲○○於民
    國 (下同)94年12月26日上午11時許在飲酒後，騎乘機車到
    戊○○與丁○○同住之臺東縣大武鄉大鳥村大鳥182號住處
    門前，甲○○停放機車後，直接進入屋內，質問丁○○有關
    水源的事情，雙方一言不合發生爭執扭打，丁○○以及其妻
    乙○○眼見甲○○已經酒醉，2人合力將甲○○推出門外，
    勸甲○○先行返家，改日再談，但甲○○不肯罷休。在場之
    戊○○見狀，心生憤怒，明知眼球乃人體極為脆弱之器官，
    以尖銳器物猛力刺入，極易造成毀敗眼睛視能之重傷害，竟
    基於使人受重傷之犯意，以長約7公分之自小貨車鑰匙直接
    對準並將之插入甲○○之左眼，致甲○○左眼破裂，有深0.
    9公分的傷口，甲○○經過一段掙扎後，方才發現左眼無法
    見物。嗣因雙方扭打時，有人告知正好路過之村長唐中興，
    唐中興趕抵現場，見甲○○以手遮眼，口喊看不見物體，察
    覺有異，立即緊急送醫後，輾轉送往財團法人私立高雄醫學
    大學附設中和紀念醫院急救，經診斷發現甲○○之左眼球已
    破裂併眼內容物脫出，且在手術後其左眼仍無光感，視力傷
    害永久無法回復，已喪失一目之視能，達重傷害之程度。
二、案經甲○○訴由臺東縣警察局大武分局報請臺灣臺東地方法
    院檢察署檢察官偵查起訴。
    理  由
壹、程序方面：
一、證人甲○○、張輝流在警詢中之證述，屬於證人在審判外所
    為之證述，既無較可信之特別情狀，上訴人即被告 (下稱被
    告) 復爭執其證據能力（本院卷頁55），依照刑事訴訟法第
    159條之2，自無證據能力。
二、查證人甲○○、張輝流、唐中興、乙○○於偵查中所為之陳
    述，無顯不可信之情形，自亦得為證據。且其中甲○○、唐
    中興經過被告於原審詰問，證人乙○○之證詞，被告均未爭
    執其證據能力，也未聲請傳喚，依照刑事訴訟法第159條之1
    第2項之規定，應認為具有證據能力。至於張輝流在偵查中
    所為證述部分，被告於本院審理中對於偵查中證詞主張與警
    詢所述不合，因此不具有證據能力（本院卷頁55）。但查張
    輝流是住在戊○○住處對面，案發地點是在戊○○住處門前
    的廣場上，時間接近中午時分，而從甲○○與丁○○在屋內
    爭執，一直到甲○○在廣場上遭被告用鑰匙刺傷，再到唐中
    興村長將甲○○送醫急救，已經經過一段時間，而且當場高
    分貝的爭吵聲、鬥毆聲，住在被告住處對面的張輝流豈有完
    全沒有聽聞之可能，但證人張輝流卻在警詢中陳稱當天因上
    廁所、酒醉，所以對於事情經過完全不知道（警卷頁18），
    張輝流在警詢中所述自不可採信，被告反以張輝流在警詢中
    不可採信之證詞主張張輝流在偵查中之證詞具有顯不可信之
    情事，自屬無可採。從而張輝流在偵查中之證詞，既無顯不
    可信之情狀，且張輝流已經死亡，則張輝流在偵查中所為之
    證述，自具有證據能力。
三、證人丁○○、乙○○於警詢中之證述，為審判外之陳述而屬
    傳聞證據，但被告於本院審理中同意具有證據能力，依刑事
    訴訟法第159條之5，自具有證據能力。
四、偵查卷附之財團法人私立高雄醫學大學附設中和紀念醫院95
    年6月22日、8月29日之高醫附祕字第0950001935號函、0950
    002887號函及所附病歷、衛生署臺東醫院95年6月28日診斷
    證明書1紙；卷附之行政院衛生署臺東醫院96年3月14日東醫
    社字第0960001427號函、大武鄉達武診所96年7月17日函、
    財團法人台東基督教醫院96年7月20日東基信字第096301號
    函、馬偕紀念醫院台東分院96年7月30日馬院東醫乙字第096
    0006142號函及病歷影本、財團法人私立高雄醫學大學附設
    中和紀念醫院96年9月26日高醫附行字第0960003004號及病
    歷影本1份、96年11月23日高醫附行字第0960003664號函、
    馬偕紀念醫院台東分院96年11月22日馬院東醫乙字第096000
    9845號函等文書，固屬被告以外之人於審判外之書面陳述，
    惟公訴人、被告及其辯護人迄本院言詞辯論終結前並未聲明
    異議，復經本院審酌前開書面陳述作成時之情況，上開回函
    及病歷乃醫院醫師本於專業知識所作成，具有相當之中立性
    ，且對本案被告被訴使人受重傷之待證事項具有相當關聯性
    ，認為適當，依刑事訴訟法第159條之4之規定，均應有證據
    能力。
貳、事實認定之理由
一、被告戊○○否認有何重傷害之犯行，辯稱：案發當時並無公
    訴人所起訴之打架情事，其並無隨手拿鑰匙，而係被害人自
    己騎機車至其家中，在喝酒後不斷出言挑釁，被害人自己手
    持鑰匙舞動雙手而造成傷害云云。經查：
二、證人即被害人甲○○於原審審理中具結證稱：94年12月26日
    上午11時許，至丁○○家中解釋水源地權利，要求丁○○未
    經允許不得亂接水管，丁○○不滿意其講法，就拉起伊到外
    面向其攻擊，此時戊○○突然用車鑰匙攻擊其左眼，伊有看
    到戊○○拿鑰匙攻擊，眼睛被攻擊時，有刺刺的感覺，感覺
    被尖銳的東西刺入，戊○○第1次攻擊就是攻擊其眼睛，之
    後村長來勸架，並帶其到醫院，一開始是到衛生所，後來轉
    到臺東署立醫院、馬偕醫院、基督教醫院，後來又轉到高雄
    長庚醫院，而當天除了眼球受傷外，其鼻樑、臉部、眼睛周
    圍的部分並無瘀青或受傷等語，目前左眼完全失明（見原審
    卷頁163至165）。核與其分別於偵查中結證所稱：其與丁○○打到門口廣場時，突然其左眼被尖銳的東西刺傷，其有看
    到是戊○○拿車鑰匙刺伊的，且是1次就插入其眼睛（見偵
    卷頁9至10），就被告持鑰匙刺傷其左眼之陳述，始終一致
    。
三、村長唐中興於原審審理時結證稱：當天中午約11點，伊剛好
    騎機車經過大鳥村那條路，有村民跟伊說有人在打架，要伊
    去處理，一過去時，就看到戊○○、甲○○2人在丁○○○○○路邊打架，伊就過去拉他們並勸架，當時甲○○說他眼
    睛很痛，用手摀住眼睛。伊在現場看到甲○○摀住眼睛，摀
    住的左眼有流一點血水，紅紅的，滲出在甲○○的左手指縫
    ，流到手掌的掌背，回到甲○○家後看到甲○○眼睛流很多
    血水等語（見原審卷頁169至172）。與被害人甲○○所述相
    符。
四、證人張輝流於偵查中結證稱：94年12月26日上午11時許，伊
    在丁○○家中與丁○○、戊○○一起喝酒，後來甲○○也過
    來，在討論水源地之事，講到最後丁○○跟甲○○就吵起來
    了，伊就去丁○○家中上廁所，出來後看到丁○○、戊○○
    父子跟甲○○3人在門外空地打架，一直打到馬路附近，伊
    有看到甲○○的眼睛流血，之後村長有來處理，伊因喝醉就
    回家。當時甲○○進來一起喝酒及伊去上廁所時，甲○○眼
    睛沒有流血等語（見偵卷頁12）。張輝流為被告鄰居，對於
    被告以及被告父親之身影較能清楚認定，而且就住在對面，
    對於發生在廣場上的事情，自然更能看清。張輝流既然指證
    被告確實有與甲○○鬥毆，其證詞自足堪採信。
五、本件經被害人提出告訴後，承辦之警員邱盛銓依被害人甲○○指述其係因被告持自小貨車的鑰匙所刺傷，而於95年5月
    20日訊問被告並請其提供該自小貨車鑰匙，因案發當時派出
    所並沒有扣押鑰匙，被告即進屋拿出鑰匙1支，經比對為戊○○家中自小貨車的鑰匙無誤，插入該自小貨車鑰匙孔內可
    以扳動，遂將該鑰匙扣案，有證人邱盛銓於原審審理時之證
    述可參（見原審卷頁179至184）。公訴人乃請求原審勘驗丈
    量扣案之鑰匙之長寬度，經原審當庭勘驗結果，全把鑰匙含
    黑色橡膠把手在內，從平面底部底端至金屬部分最尖銳處，
    長度為7.2公分；就金屬部分，從黑色把手金屬部分連接處
    至末端長4.5公分，金屬部分連接黑色橡膠握把處底端的寬
    度為0.9公分，並屬類似長細形錐狀，從錐狀的齒狀部分開
    始量起到末端係2.2公分，末端齒狀的寬度，從錐狀處漸次
    縮小至末端從0.9公分規律性的變成0.7、0.6公分，最細部
    分為0.4公分，全部金屬部分從底座起到齒狀平行長方形的
    部分是2.5公分，寬度是0.9公分。其中寬度0.9公分佔金屬
    部分的長度超過2分之1（見原審卷頁186）。又被害人甲○○左眼傷勢，依為其手術治療之高雄醫學院函覆稱其左眼鞏
    膜傷口長度約0.9公分，與上開扣案鑰匙之金屬部分寬度相
    同，則被害人稱被告持其家中自小貨車鑰匙刺傷其左眼，顯
    信而有徵，應屬可採。而扣案鑰匙雖經送內政部警政署刑事
    警察局，就該鑰匙是否殘留被害人血液並與被害人血液及唾
    液樣本為DNA型別等鑑定，鑑驗結果：鑰匙以Kastle-Meyer
    血跡反應檢測法檢測，呈陰性反應，經抽取DNA檢測，人類D
    NA、人類Y染色體DNA定量結果，未檢出DNA量，是無法與被
    害人甲○○比對（見偵卷頁75），然被告自承其家中每人均
    有該自小貨車鑰匙1支，扣案鑰匙是其從其弟妹那裡拿給員
    警的，是其弟妹的，而非其自己的（見原審卷頁183），是
    扣案鑰匙應並非被告持以刺傷被害人左眼之鑰匙，該鑰匙經
    鑑驗無血跡反應，亦未檢出DNA量，乃屬當然，被告於案發
    當日應係以其自己所有之與扣案鑰匙相同款式、大小之自小
    貨車鑰匙刺傷被害人左眼，惟其並未將自有且持以行兇之鑰
    匙交警員扣案，是該刑事警察局鑑驗書尚不足為有利被告之
    認定。
六、而且，被告在本院審理中對於貨車鑰匙的來源，陳稱家裡的
    貨車鑰匙是每人1把，備用鑰匙都是母親在保管，並沒有貨
    車的鑰匙（本院卷頁45）。但被告之父親丁○○卻證稱，家
    裡的鑰匙是貨車與門鎖全部串成1串，家中3位小孩包含被告
    每人1串（本院卷頁94），與被告所述明顯不合。而被告母
    親乙○○卻又證稱鑰匙平日都放在抽屜裡（原審卷頁100）
    ，同住在一起的人，卻對於鑰匙擺放的地點、方式，做出完
    全不同的陳述，其證詞顯有可疑之處。而且丁○○在本院提
    示扣案之鑰匙時，直接否認，陳稱鑰匙不是他們家的，但經
    本院以丁○○所提出家中鑰匙與扣案鑰匙比對時，卻發現丁○○隨身攜帶的鑰匙中，串有1把貨車之鑰匙，鑰匙上印有
    C166-P型號，與扣案鑰匙一模一樣，有本院勘驗筆錄可證（
    見本院卷頁95），益證被告家人極力撇清與扣案鑰匙之關係
    ，以圖脫免被告罪責。因此丁○○以及乙○○在本院審理中
    一再證稱被告並沒有與甲○○發生衝突，被告當時人在樓上
    等語，亦應屬於脫免被告罪責之詞，而且其證詞也與鄰居張
    輝流、村長唐中興所證述不符。更且依照丁○○以及乙○○
    所述，被害人甲○○既然能自行騎機車到丁○○住處，在丁○○家中發生衝突之後，甲○○左眼即受到重傷送醫，衡情
    ，如果不是與甲○○發生衝突，當不可能導致甲○○左眼受
    傷，而丁○○以及乙○○均屬年邁之人，豈有力氣將鑰匙直
    接刺入甲○○眼中。顯見丁○○及乙○○在本院所證述，被
    告未與甲○○發生衝突一事並不可採信。
七、至於被害人有無可能因為與丁○○衝突之際，自己刺傷自己
    。由於丁○○以及乙○○均證稱，甲○○當時已經飲酒，略
    帶醉意，則已經酒醉之被害人如何能將鑰匙刺入自己的眼中
    ，實有可疑。經本院函詢當時為被害人診治的財團法人私立
    高雄醫學大學附設中和醫院，覆稱就施用的力道無法確認，
    但被害人的傷口以尖銳異物插到的可能性較高，有該覆函可
    參（本院卷頁63）。既然被害人的傷口是遭尖銳物插入所導
    致，則被害人即不可能因為自行揮舞而受傷，更且依照丁○○所述，被害人當時騎機車到達住處後，沒有熄火就衝進屋
    內（本院卷頁91），足證被害人當時身上並沒有攜帶鑰匙，
    更不可能是由被害人揮舞之際打傷自己的左眼。尤其，衡諸
    人體的自然反應，對於異物進入眼球中，身體會有自然保護
    的反應動作，除非猝不及防，否則不會任由異物刺入眼球達
    0.9公分之理，顯見本件被害人所受傷害，確實是因為外力
    突然間刺入所導致，並非被害人揮舞抵抗之際自傷。
八、證人甲○○因被告以自小貨車鑰匙刺傷其左眼後，先到馬偕
    醫院台東分院求診，到院時主訴被打後致左眼痛、胸後及四
    肢並無疼痛，經該院眼科醫師診斷為左眼球破裂、前房出血
    ，建議轉診至高雄治療，有該院馬院東醫乙字第0960006142
    號、第0960009845號函可稽（見原審卷頁83、140）；而至
    財團法人私立高雄醫學院附設中和紀念醫院就診時，經診斷
    為外傷性左眼球破裂併眼球內容物脫出，於94年12月27日接
    受緊急清創及初步縫合破裂鞏膜手術，鞏膜傷口長度約9mm
    （0.9公分）左右，深度則是整層鞏膜破裂併眼球內容物脫
    出，其手術縫合長度約0.9公分左右。且其左眼視力於到院
    時及治療後均維持僅存光感狀態，因術後情況穩定且無感染
    之虞，甲○○於95年1月3日出院，後續並於同年1月11日、1
    月18日、2月8日、3月8日、3月17日持續門診追蹤治療，其
    左眼確實已無功能性視力，且視力傷害永久無法回復，有該
    醫院高醫附祕字第0950002887號函（見偵卷頁86）、第0000
    000000號、第0960003664號函（見原審卷頁102、139）。而
    被害人亦曾至署立臺東醫院檢查，經該院醫師診斷，亦認被
    害人甲○○之左眼視力應無痊癒之可能，為永久性失明，有
    該院東醫社字第0960001427號函（見原審卷頁50）可佐，是
    被害人甲○○之左眼視力已無回復之可能，而達毀敗之重傷
    程度，亦堪認定。
九、眼睛為人體極為脆弱之器官，一旦以銳利之器物刺入，極易
    造成眼球損傷而毀敗視能，乃為一般民眾所得認識之事，被
    告於行為時係年滿30歲，智識、心智皆正常之成年男子，其
    當可預見上情，詎被告明知上情，竟仍以1次攻擊即刺中被
    害人左眼眼球，足見被告於主觀上確具有重傷害之故意甚明
    。而且由於被告所持的尖銳物品，刺擊的部位又是人體極為
    脆弱的眼部，而且依照診斷證明書 (原審卷頁84)上的記載
    ，被害人除了眼部受傷之外，只有頭部受有傷害，其他身體
    部位都沒有受到嚴重傷害，顯見被告當時就是拿鑰匙直接朝
    被害人的眼睛刺入，則被告之行為自具有重傷害之故意，可
    堪確認。
十、綜上，被告犯行事證明確，已堪認定，應依法論科。
參、論罪科刑
一、核被告所為，係犯刑法第278條第1項之重傷害罪。
二、按被告行為後，刑法業於94年2月2日經總統修正公布，並於
    95年7月1日施行，參酌最高法院95年5月23日刑事庭第8次會
    議決議意旨，修正後刑法第2條第1項之規定，係規範行為後
    法律變更所生新舊法律比較適用之準據法，於刑法施行後，
    應適用修正後刑法第2條第1項之規定，為「從舊從輕」之比
    較。另於比較時應就罪刑有關之共犯、未遂犯、想像競合犯
    、牽連犯、連續犯、結合犯，以及累犯加重、自首減輕暨其
    他法定加減原因（如身分加減）與加減例等一切情形，本於
    統一性及整體性原則，綜其全部罪刑之結果而為比較。準此
    而論，本案涉及法律變更之部分之刑法第10條有關重傷害第
    1至5款之定義，修正前之規定需達毀敗之程度，修正後則規
    定為「毀敗或嚴重減損」，經綜合比較新舊刑法之結果，以
    修正前刑法較有利於被告，是此部分應適用修正前刑法之規
    定，合此說明。
三、原審因而審酌被告僅因水源地權利之紛爭細故，即持自小貨
    車鑰匙猛力刺傷被害人甲○○之左眼，致使被害人甲○○之
    左眼視力無法回復，永久失明，其惡性匪淺，犯後並一再矯
    詞否認犯行，未見悔意，兼衡其使用之手段、素行、智識程
    度等一切情狀，量處如原審主文所示之刑，以示懲儆。並以
    扣案之鑰匙並非被告所有，此為被告所供認，又無證據證明
    該鑰匙係被告用以犯罪之物，依法不得宣告沒收；至被告所
    用以供本件犯罪所用之自小貨車鑰匙，並未扣案，其沒收與
    否對於預防犯罪及公共利益之維護，並無絕對影響，為免將
    來執行困難，爰不另為沒收之諭知。
四、原審判決認事用法，均無違誤，量刑亦稱允當，被告上訴，
    否認犯行，檢察官以量刑過輕為理由提起上訴，均無理由，
    應予駁回。
據上論斷，應依刑事訴訟法第368條，判決如主文。
本案經檢察官丙○○到庭執行職務。
中    華    民    國    97    年    8     月    26    日
                  刑事庭審判長法  官  賴淳良
                              法  官  許仕楓
                              法  官  劉雪惠
以上正本證明與原本無異。
如不服本判決，應於判決送達後10日內，向本院提出上訴狀。其
未敘述理由者，並應於提出上訴狀後10日內本院補提理由狀（均
須附繕本）。
告訴人或被害人如對於本判決不服者，應具備理由請求檢察官上
訴，其上訴期間之計算係以檢察官收受判決正本之日期為準。
                              書記官  邱廣譽
中    華    民    國    97    年    8     月    26    日
附錄  本判決論罪科刑法條
中華民國刑法第278條第1項
使人受重傷者，處5年以上12年以下有期徒刑。


司法院資訊處製作；財團法人民間司法改革基金會備份。
